臺灣雲林地方法院刑事判決　　　　　　　99年度簡上字第77號
上　訴　人
即　被　告　林祖安
上列上訴人即被告因詐欺案件，不服本院虎尾簡易庭民國99年10
月4 日99年度虎簡字第195 號第一審刑事簡易判決（聲請簡易判
決處刑書案號：99年度偵字第2383號、第2950號）提起上訴，本
院管轄之第二審合議庭認不應以簡易判決處刑，改依通常程序，
逕為第一審判決如下：
    主  文
原判決撤銷。
林祖安無罪。
    理  由
一、聲請簡易判決處刑意旨略以：被告林祖安雖預見提供帳戶予
    他人使用，可能遭利用於實施財產犯罪，竟仍基於幫助詐欺
    取財之未必故意，於民國99年4 月7 日，在不詳地點，委託
    快遞業者「黑貓宅急便」（即統一速達股份有限公司，下稱
    「黑貓宅急便」）將其所有之中華郵政股份有限公司西螺郵
    局帳號00000000000000號帳戶（下稱西螺郵局帳戶）及臺灣
    銀行斗六分行帳號000000000000號帳戶（下稱臺灣銀行帳戶
    ）之存摺、金融卡及密碼，交給真實姓名、年籍不詳自稱「
    周經理」之成年男子。嗣姓名年籍不詳之詐欺集團成員於取
    得上開存摺、金融卡及密碼後，即意圖為自己不法之所有，
    分別於：
    (一)99年4 月9 日某時許，撥打電話向告訴人張雨潔詐稱：伊
      利用網路購買服飾後，宅配人員所交付之付款單有誤，需
      利用自動櫃員機取消分期付款云云，致告訴人張雨潔信以
      為真並陷於錯誤，乃於同日20時36分許後某時（聲請簡易
      判決處刑書誤載為同日20時32分許、36分許），在高雄市
      旗山區（原高雄縣旗山鎮）之旗山大洲郵局，依指示操作
      自動櫃員機，致轉帳新臺幣（下同）24,567元、5,975 元
      至臺灣銀行帳戶。
    (二)99年4 月9 日19時45分許，撥打電話向告訴人賴哿揚詐稱
      ：伊上網購物時，因交易紀錄設定有誤，會被重複扣款，
      需利用自動櫃員機取消設定云云，致告訴人賴哿揚信以為
      真並陷於錯誤，乃於同日20時28分許，至高雄市三民區○
      ○○路某處，依指示操作自動櫃員機，致轉帳9,999 元至
      臺灣銀行帳戶。
    (三)99年4 月9 日某時許，撥打電話向告訴人林家民詐稱：伊
      之前在拍賣網站購買背包，誤簽分期付款帳單，需利用自
      動櫃員機取消分期付款云云，致告訴人林家民信以為真並
      陷於錯誤，乃於同日20時49分許，至高雄市○○區○○路
      之台新國際商業銀行，依指示操作自動櫃員機，致轉帳29
      ,998元至臺灣銀行帳戶。
     (四)99年4 月10日17時42分許，撥打電話向告訴人許哲議詐
       稱：因作業人員疏失，導致先前網路購物成為分期付款
       ，需利用自動櫃員機取消分期付款云云，致告訴人許哲
       議信以為真並陷於錯誤，乃於同日19時17分許，至桃園
       縣中壢市○○路200 號所設置之兆豐國際商業銀行自動
       櫃員機，依指示操作自動櫃員機，致轉帳17,961元至西
       螺郵局帳戶。
     (五)99年4 月10日17時44分許，撥打電話向告訴人陳宜亨詐
       稱：伊日前在網路購物時，交易紀錄錯誤，將會導致每
       月扣款，需利用自動櫃員機取消扣款設定云云，致告訴
       人陳宜亨信以為真並陷於錯誤，乃於同日19時20分許，
       至新北市板橋區（原臺北縣板橋市○○○街1 號，依指
       示操作自動櫃員機，致轉帳24,989元至西螺郵局帳戶。
     (六)99年4 月10日17時55分許，撥打電話向告訴人沈書駿詐
       稱：伊日前利用網路購買褲子，領取貨品時填寫錯誤，
       將會導致重複扣款，需利用自動櫃員機取消扣款設定云
       云，致告訴人沈書駿信以為真並陷於錯誤，乃於同日18
       時50分許，至新北市萬里區（原臺北縣萬里鄉○○○路
       （聲請簡旨判決處刑書誤載為瑪鍊路）之萬里郵局，依
       指示操作自動櫃員機，致轉帳24,988元至西螺郵局帳戶
       。而上述款項轉帳後，均已遭人提領一空。
     (七)嗣經告訴人張雨潔、賴哿揚、林家民、許哲議、陳宜亨
       、沈書駿報警後，始為警循線查悉上情。因認被告涉犯
       刑法第30條第1 項、第339 條第1 項幫助詐欺取財罪嫌
       云云。
二、按犯罪事實應依證據認定之，無證據不得認定犯罪事實。又
    不能證明被告犯罪者，應諭知無罪之判決，刑事訴訟法第15
    4 條第2 項、第301 條第1 項分別定有明文。又檢察官就被
    告犯罪事實，應負舉證責任，並指出證明之方法，同法第16
    1 條第1 項亦有明文，因此，檢察官對於起訴之犯罪事實，
    應負提出證據及說服之實質舉證責任。次按，認定犯罪事實
    所憑之證據，無論其為直接或間接證據，在訴訟上之證明均
    須於通常一般之人均不致有所懷疑而得確信其為真實之程度
    ，始得據為有罪之認定，倘其證明尚未達到此一程度而有合
    理之懷疑存在，以致無從形成對被告不利之確信時，依據罪
    疑利益歸於被告之法則，即應儘先為有利被告之判斷，不得
    徒憑主觀上之臆測遽行排除有利於被告之可能（最高法院76
    年臺上字第4986號判例意旨參照）。又幫助犯則係指對於正
    犯與以精神或物質上之助力，便於其犯罪之實行者而言，故
    必須認識正犯所犯之罪，始有幫助可言，如無此認識或其所
    認識，與正犯實施之犯罪有齟齬，則欠缺幫助犯意，無從成
    立該罪之幫助犯（最高法院76年度臺上字第7695號判決意旨
    參照）。再刑法關於犯罪之故意，係採希望主義，不但直接
    故意，須犯人對於構成犯罪之事實具備明知及有意使其發生
    之兩個要件，即間接故意，亦須犯人對於構成犯罪之事實預
    見其發生，且其發生不違背犯人本意始成立，若對於構成犯
    罪之事實，雖預見其能發生，而在犯人主觀上確信其不致發
    生者，仍難以間接故意論（最高法院22年上字第4229號判例
    要旨參照）。
三、又按被告以外之人於審判外之言詞或書面陳述，除法律有規
    定者外，不得作為證據；被告以外之人於審判外之陳述，雖
    不符同法第159 條之1 至第159 條之4 之規定，而經當事人
    於審判程序同意作為證據，法院審酌該言詞陳述或書面陳述
    作成時之情況，認為適當者，亦得為證據；又當事人、代理
    人或辯護人於法院調查證據時，知有第159 條第1 項不得為
    證據之情形，而未於言詞辯論終結前聲明異議者，視為有前
    項之同意，刑事訴訟法第159 條第1 項及第159 條之5 分別
    定有明文。查本判決下列所引用之各該被告以外之人所為審
    判外之陳述以及其他書面陳述，雖屬傳聞證據，惟檢察官及
    被告於本院準備程序表示同意作為證據使用（本院99年度簡
    上字第77號卷《下稱簡上卷》第57頁正面、第94頁反面），
    且迄至言詞辯論終結前亦未再聲明異議，本院審酌上開證據
    資料製作時之情況，尚無違法不當之瑕疵，亦認為以之作為
    證據應屬適當，依刑事訴訟法第159 條之5 規定，認前揭證
    據資料均有證據能力，合先敘明。
四、公訴意旨認被告林祖安上開行為涉有刑法第339 條第1 項、
    第30條第1 項之幫助詐欺取財犯行，無非係以：被告坦承開
    立西螺郵局帳戶、臺灣銀行帳戶，並坦承於99年4 月7 日有
    將西螺郵局帳戶及臺灣銀行帳戶之存摺、金融卡及密碼，透
    過「黑貓宅急便」交付予「周經理」之供述、證人即告訴人
    張雨潔、賴哿揚、林家民、許哲議、陳宜亨及沈書駿之證述
    、臺灣銀行帳戶交易往來明細及相關開戶資料、西螺郵局帳
    戶交易往來明細及相關開戶資料等件為據。
五、訊據被告固坦承有開立申請西螺郵局帳戶及臺灣銀行帳戶之
    存摺、金融卡及密碼等事實，惟堅決否認有前開幫助詐欺取
    財犯行，辯稱：其為課業所需籌措資金，惟因曾有信用卡遲
    繳記錄，而為金融機構所拒，伊見自稱「周經理」之人於網
    路刊登廣告，稱可協助處理債信不良之貸款問題，致伊信以
    為真，經與「周經理」聯絡會面，「周經理」表明與銀行關
    係良好，並要求伊交付存摺、金融卡及密碼，稱需存入金額
    以作為財力證明之用，待貸款核准，並須扣除代辦費，方會
    歸還存摺及金融卡，伊遂交付存摺、金融卡及密碼予自稱「
    周經理」之人；自伊交付存摺、金融卡及密碼予「周經理」
    後，「周經理」稱伊需存入相當金額以茲為財力證明，並為
    預先扣除代辦費之用，伊四處借貸，並匯款合計28萬元至「
    周經理」指定之帳戶內，俟99年4 月15日「周經理」稱已辦
    妥貸款，將親自面交，伊於約定時間地點苦等，仍未見「周
    經理」現身，去電亦已無人應答，方覺事已不妙，遂緊急向
    西螺分局西螺派出所報案，伊並無提供西螺郵局帳戶及臺灣
    銀行帳戶幫助他人犯罪之故意等語。
六、經查：
    (一)被告確有申請開立西螺郵局帳戶及臺灣銀行帳戶，並於99
      年4 月7 日以「黑貓宅急便」寄送上開帳戶存摺、金融卡
      等情，業經被告坦承無訛，並有被告上開帳戶之開戶資料
      2 份，及統一速達股份有限公司100 年3 月18日統速字第
      46號函及託運單影本2 份在卷可按（雲林縣警察局西螺分
      局雲警螺偵字第0990004205號卷《下稱西螺警卷》第26至
      38頁；簡上卷第178 至180 頁）；告訴人張雨潔、賴哿揚
      、林家民、許哲議、陳宜亨、沈書駿（下稱告訴人張雨潔
      等6 人）分別於上開一、(一)至(六)所載之時間，因接聽真實
      姓名、年籍不詳之人來電，以上開一、(一)至(六)所載之詐欺
      方式，致使告訴人張雨潔等6 人均信以為真並陷於錯誤，
      而分別匯款如上開一、(一)至(六)所載之金額至西螺郵局帳戶
      及臺灣銀行帳戶中等情，業據證人即告訴人張雨潔等6 人
      於警詢中指訴綦詳（西螺警卷第7 至18頁），並有告訴人
      賴哿揚、林家民、許哲議、陳宜亨及沈書駿之自動櫃員機
      交易明細表各1 紙（西螺警卷第20至24頁）、西螺郵局帳
      戶及臺灣銀行帳戶交易明細各1 份（簡上卷第21、23頁）
      、本院100 年1 月7 日公務電話記錄表2 紙及告訴人張雨
      潔銀行明細影本1 紙（簡上卷第104 、105 、110 頁）在
      卷足憑，是告訴人張雨潔等6 人確因遭詐騙集團詐騙將上
      開款項匯入被告西螺郵局帳戶及臺灣銀行帳戶中等情，至
      堪認定。又邇來確有不法份子以代辦貸款為餌，透過報紙
      或網際網路廣告之方式，藉機向欲辦理貸款之人騙取金融
      帳戶存摺、金融卡及密碼，為本院職務上已知之事實。而
      本案被告在此之前，並無因金融帳戶遭人使用而涉嫌詐欺
      之任何前科，有臺灣高等法院被告前案紀錄表在卷可查。
      自不得僅以被告將其帳戶交予他人，即逕自推論其必有幫
      助詐欺之意，仍應探究其他證據以查其是否確有此一故意
      。
    (二)一般個人欲向銀行等金融機構申請貸款，均須經貸款機構
      對其還款能力為一定之徵信，據以判斷貸款人是否有清償
      之能力，而其判斷之標準，無非是藉由貸款人之工作收入
      及其他擔保品（包括不動產及連帶保證人）為據，此為公
      眾周知之事實。查本件被告供承其於99年4 月7 日以「黑
      貓宅急便」寄送其西螺郵局帳戶及臺灣銀行帳戶之存摺、
      金融卡及密碼予「周經理」（收件人記載「王先生」）時
      ，係為貸款清償就學貸款及做小生意，信用卡有遲繳紀錄
      等語（簡上卷第57頁正面至反面），而被告確實自其就讀
      大學一年級開始至碩士班止，均有申辦就學貸款之情形，
      且信用卡帳款曾逾期繳款，目前以循環方式繳納等情，有
      臺灣銀行斗六分行100 年1 月21日斗六營字第1000000403
      1 號函暨檢附就學貸款申辦資料、臺灣銀行臺中港分行10
      0 年2 月1 日中港營字第10050001621 號函暨檢附就學貸
      款資料、及臺灣新光商業銀行股份有限公司100 年2 月18
      日新光銀信卡字第1025號函暨檢附信用卡帳單明細資料
      各1 份在卷足稽（簡上卷第143 至165 頁、第167 至175
      頁）。則被告既有就學貸款及信用卡債務未清償，亦無工
      作，除另有相當擔保外，一般金融機構再貸款予被告之可
      能性極低，即被告無法自通常之金融機構以正常方式貸款
      ，當無疑義。再觀諸被告所提出以其姓名匯款之匯款資料
      ，被告分別於99年4 月12日15時37分03秒，匯款36,000元
      入蔡欣蓉之安泰銀行土城簡易分行帳戶；於99年4 月13日
      12時34分23秒，匯款64,000元入蕭秋遠之郵局帳戶；99年
      4 月14日10時03分58秒，匯款100,000 元入吳俊賢之合作
      金庫銀行帳戶；99年4 月14日，匯款80,000元入吳俊賢之
      第一商業銀行帳戶，有郵政跨行匯款申請書、郵政國內匯
      款執據、合作金庫銀行存款憑條及第一商業銀行存款存根
      聯影本各1 紙在卷可佐（簡上卷第46至48頁），被告於99
      年4 月12日至14日已匯款280,000 元。核與被告所辯：其
      因為相信「周經理」說要財力證明，才將28萬元匯到「周
      經理」指定之帳戶內等語相符（簡上卷第58頁正面）。查
      詐騙集團之所以使用人頭帳戶，係為避免事後遭查緝、訴
      追，當無仍使用集團成員之帳戶情形，本件並無證據證明
      被告為詐騙集團之成員，詐騙集團當無為避免被告事後遭
      查緝而大費周章，故意製作被告於不同時、地，分4 次共
      匯款280,000 元之紀錄，以協助提供人頭帳戶之被告脫免
      罪責。況且，本件倘係詐騙集團與被告事先共謀，為協助
      被告脫免罪責始為上開匯款紀錄，則就被告所稱在網路上
      刊登之廣告、與「周經理」往來之電子郵件、簡訊等資料
      ，更當準備充足，以備被告遭查緝後作為對被告有利之證
      明，然被告就上開資料均未留存，實與故意製造匯款紀錄
      之行為不符。是被告辯稱其為辦理貸款，遽而相信「周經
      理」所述辦理財力證明之假象，並交付西螺郵局帳戶及臺
      灣銀行帳戶存摺、金融卡、密碼，藉此向銀行借款等情節
      ，應非虛妄。
    (三)又提供自己帳戶予他人之原因非一，或基於幫助犯意，或
      共同犯罪，或因被騙而提供帳戶，不一而足，須視具體個
      案審慎認定，非必均係出於幫助他人實行犯罪之故意，是
      提供帳戶之人其犯意如何及成立犯罪與否，自應依憑證據
      認定之。對於社會事物之警覺性或風險評估，常因人而異
      ，且與教育程度、從事之職業、心智是否成熟，並無必然
      之關連，此觀諸詐騙集團之詐騙手法，雖經政府大力宣導
      及媒體大幅報導後，仍有受過高等教育者、心智成熟之退
      休人員等受騙，即可明瞭。又現今社會，詐欺事件橫行，
      詐欺集團以放款為由，先要求借款者提供帳戶、金融卡及
      密碼等供審核等等亦確屬有之；而由於在我國除金融機構
      貸款外，一般私人或錢莊等地下金融管道亦甚通暢，對於
      急用現金或信用不佳之人給予貸款的機會，惟常約定較高
      額的利率或質押擔保，而一般急用現金或信用不佳之人，
      於不知對方之真實姓名及年籍資料時，常因對方之要求而
      交付帳戶等資料，亦所在多有。進而言之，一般急用現金
      或信用不佳之人，為取得地下金融管道貸款的機會，而順
      從對方之要求交付帳戶等資料，確屬可能。被告經由網路
      獲得貸款之訊息，而與素不相識之人以電話聯絡，對方以
      貸款須有財力證明，要求被告提供帳戶存摺、金融卡及密
      碼，並匯款280,000 元至「周經理」指定之帳戶內，其未
      多加質問、且未即察覺有與常情不合之處，率予提供及匯
      款，固與經合理判斷應採取之正常措施不同。然尚不能排
      除被告因借貸款項之需，而不具前揭合理警覺之程度，否
      則被告何需於提供存摺、金融卡及密碼後，不提供身分證
      件予「周經理」，或將欲作為財力證明之280,000 元匯入
      其帳戶內，反而將之匯入「周經理」指定之帳戶內？凡此
      更徵被告所辯並非全然不足採信。再加以人頭帳戶取得困
      難，詐騙集團成員為設法取得帳戶，或以高價收購，或以
      詐騙方式取得，欺罔方式千變萬化，有因詐騙集團成員言
      詞相誘而陷於錯誤，逕予交付鉅額財物者，則金融帳戶之
      持有人亦有因相同原因陷於錯誤，而交付存摺、金融卡及
      告知密碼之情形，就此為判斷時，尚難全然依據正常情形
      為據，否則何來因而被騙之人。是自不能以被告交付存摺
      、金融卡及告知密碼之行為，有違常情，即遽而推論被告
      必具相同警覺程度，而對「構成犯罪之事實有預見」。
    (四)至於公訴人論告意旨雖以被告所辯為貸款而提供財力證明
      、領取帳戶內現金、未匯入被告名下帳戶及未保留任何與
      「周經理」聯絡之相關資料等，與常理顯不相符之情形，
      佐以被告之學歷、經驗及隨意信任不認識之「周經理」，
      即將帳戶交付予無法確保之他人使用，而認其主觀上具有
      幫助詐欺之不確定故意云云（簡上卷第121 頁反面、第12
      2 頁正面），惟查本件被告確實有辦理就學貸款，且有信
      用卡債務未清償，並有匯款280,000 元入「周經理」指定
      之帳戶內等情，業據認定如前，則公訴人所執前開各項情
      形，雖與常理不符，然凡此種種，更可見被告應係為辦理
      貸款遭騙而交付帳戶資料，方有如上各種與常情不合之處
      ，公訴人以上開各情，即推斷被告之辯解均不足採信，進
      而推斷其主觀上有幫助詐欺之不確定故意，尚難憑採。
六、綜上所述，被告上開帳戶固遭詐欺集團成員利用作為詐欺取
    財之入帳帳戶，然被告交付存摺、金融卡、密碼予詐欺集團
    ，既不能排除係因欲辦理貸款受騙而交付，難認被告對於交
    付之帳戶存摺、金融卡及密碼資料將遭詐欺集團使用作為行
    騙之工具有所認識，則被告有無提供上開帳戶供他人為詐欺
    取財使用之動機與目的，顯存有合理懷疑。公訴人所舉之證
    據，尚不能證明被告確有幫助詐欺取財之不確定故意，復查
    無積極證據足認被告有何幫助詐欺之犯行，揆諸前揭說明，
    自屬犯罪不能證明。原審疏未審酌上情，對被告遽予論罪科
    刑，所為量處被告罪刑之判決，即有不當，被告上訴意旨否
    認犯罪，為有理由，自應由本院將原判決撤銷，改為被告無
    罪之諭知。又簡易案件之上訴由地方法院管轄之第二審合議
    庭辦理，如認應為無罪判決之諭知，係屬刑事訴訟法第451
    條之1 第4 項但書第3 款之情形，應依同法第452 條之規定
    ，逕依第一審通常程序為被告無罪之諭知，附此敘明。
據上論斷，應依刑事訴訟法第452 條、第455 條之1 第1 項、第
3 項、第369 條第1 項前段、第364 條、第301 條第1 項前段，
判決如主文。
本案經檢察官魏偕到庭執行職務。
中    華    民    國   100    年    4     月    15    日
            刑事第六庭    審判長  法  官  廖國勝
                                  法  官  陳佩怡
                                  法  官  陳美利
以上正本證明與原本無異。
如不服本判決應於收受判決後10日內向本院提出上訴書狀，並應
敘述具體理由；其未敘述上訴理由者，應於上訴期間屆滿後20日
內向本院補提理由書（均須按他造當事人之人數附繕本）。「切
勿逕送上級法院」。
                                  書記官  王秀如
中    華    民    國   100    年    4     月    15    日